【裁判字號】    95,判,1653
【裁判日期】    951012
【裁判案由】    勞保
【裁判全文】
最  高  行  政  法  院  判  決
                                     95年度判字第01653號
上  訴  人  甲○○
            乙○○
共 同訴 訟
代  理  人  張麗真律師
被 上訴 人  勞工保險局
代  表  人  丙○○
上列當事人間因勞保事件，上訴人對於中華民國94年5月12日臺
北高等行政法院93年度訴字第1000號判決，提起上訴，本院判決
如下：
    主  文
上訴駁回。
上訴審訴訟費用由上訴人負擔。
    理  由
本件上訴人在原審起訴主張：上訴人係被保險人江基山之子女，
被保險人於民國89年11月1日因罹患食道癌及癌症惡性病質死亡
，上訴人甲○○乃申請死亡給付，經被上訴人以92年6月17日保
給命字第09260386450號函復否准所請。惟被保險人係因罹患食
道癌及癌症惡性病質死亡，其雖於89年2月19日退保，但癌症的
發生，並非短期所能形成，因此被保險人應早在退保前即已產生
各項病症，有相關醫學文獻及財團法人恩主公醫院93年3月30日
出具之乙種診斷證明書為憑，參照監理會86年9月17日（86）保
監審字第579號審定，其案情與本案情節相當，可作為重要參考
，是依行政程序法第6條規定，被上訴人不得為差別待遇等情，
爰請判決將訴願決定、審議審定及原處分均撤銷；命被上訴人作
成核付上訴人被保險人死亡給付之處分。
被上訴人則以：被保險人江基山於89年2月19日退保，其保險效
力自當日24時起停止，其於同年11月1日因食道癌及癌症惡性病
質死亡，上訴人甲○○向被上訴人申請被保險人死亡給付，經被
上訴人審查，以被保險人死亡係保險效力停止後發生之事故，與
勞工保險條例第19條第1項規定不符，且被上訴人另向中央健康
保險局查詢，據該局所提供被保險人自87年1月1日至89年2月19
日保險有效期間內之就醫紀錄，並無因同一疾病住院或門診之紀
錄，亦無同條例第20條規定之適用，被上訴人否准所請，並無違
誤等語。
原審斟酌全辯論意旨及調查證據之結果，以被保險人江基山係於
89年2月19日由笙園企業有限公司申報退保，嗣於同年11月1日因
罹患食道癌及癌症惡性病質死亡，其受益人即上訴人甲○○申請
被保險人之死亡給付，經被上訴人以92年6月17日保給命字第092
60386450號函復，略以：被保險人江基山於89年2月19日退保，
其死亡係保險效力停止後發生之事故，且其於87年1月1日至89年
2月19日保險有效期間，並無因死亡同一疾病住院或門診診療之
紀錄，不符勞工保險條例第19條第1項及第20條規定，所請死亡
給付應不予給付，倘被保險人於退保前在加保有效期間有因死亡
之同一疾病住院或門診診療之紀錄，符合同條例第20條規定，得
檢具相關就診資料送被上訴人辦理等語，有勞工保險給付申請書
、死亡證明書、勞保本人死亡受理編審清單及原處分附卷可稽，
自堪信為真實。按勞工保險條例第19條之規定，乃因勞工保險係
在職保險，必須於保險效力開始後、停止前發生保險事故者，始
得請領保險給付。但為顧及被保險人於保險有效期間發生傷病事
故，於保險效力停止後，必須連續請領傷病給付或住院診療給付
，或因同一傷病及其引起之疾病致殘廢或死亡者，乃於勞工保險
條例第20條第1項、第2項再次放寬給付條件，是勞工保險條例第
20條第1項、第2項之規定，係第19條之例外規定，即應採從嚴之
解釋，方符勞工保險乃在職保險之原則。依同條例第20條第1項
、第2項規定，被保險人於保險效力停止後始發生死亡事故而得
請領死亡給付者，必須同時符合：1.被保險人在保險有效期間所
發生之傷病事故；2.於保險效力停止後，連續請領傷病給付或住
院診療給付之1年期間內；3.因同一傷病及其引起之疾病致死亡
者，方得請領死亡給付。所謂因同一傷病及其引起之疾病致死亡
者，乃指該死亡之結果，係因同一傷病及其引起之疾病所導致者
而言，亦即須具有相當因果關係者。被保險人係於89年2月19日
退保，嗣於同年11月1日因罹患食道癌及癌症惡性病質死亡，其
死亡之保險事故，既未發生在保險有效期間內，自不符勞工保險
條例第19條第1項之規定。本案經被上訴人向中央健康保險局查
詢，依據中央健康保險局所屬北區分局91年12月17日健保桃門字
第0910079637號函及高屏分局91年12月11日健保高醫字第091002
5924號函送江基山自87年1月1日至89年2月19日保險有效期間之
就醫紀錄，向行政院衛生署屏東醫院調取被保險人江基山之病歷
資料，行政院衛生署屏東醫院並以92年1月3日（92）屏醫病歷字
第0039號函復被上訴人略以：「．．．二該員於86年8月4日至本
院骨科初診，當時症狀為腰痛及坐骨神經痛；87年3月2日因糖尿
病及膽囊膿瘍在內科病房住院，3月5日轉外科病房治療，至87年
3月16日出院，除脊椎退化性疾病外，無特殊病史；87年4月6日
因第5腰椎、第1薦椎椎間板突出症、左坐骨神經痛住院治療，於
87年4月15日出院。三江員於88年4月26日及5月5日因咳嗽、聲音
沙啞至耳鼻喉科就診，內視鏡檢查為急性咽喉炎，給予藥物治療
。四病歷上未提及病人曾於何醫療院所就診，且88年8月24日病
人並未至本院就診，病歷上也未有食道癌之診斷。．．．」等語
。另行政院衛生署豐原醫院於89年11月17日出具診斷證明書，說
明被保險人江基山「因總膽管結石合併急性膽囊炎，於87年6月
14日入院，於87年6月19日轉省立台北醫院」。又永德堂中醫診
所、詹氏診所於92年4月30日分別出具診斷書、診斷證明書，說
明被保險人江基山「因88年10月6日因手指扭傷來院門診1次。又
因急性支氣管炎於89年2月27日來院門診1次」、「88年10月1日
、89年2月21日因感冒咳嗽、流鼻水、聲音沙啞在本診所看病2次
」。觀乎上揭病歷資料、說明函以及診斷（證明）書，均無被保
險人江基山因死亡同一疾病（食道癌及癌症惡性病質）住院或門
診診療之紀錄，且上訴人亦未舉證證明被保險人曾因「食道癌及
癌症惡性病質」向被上訴人連續請領傷病給付或住院診療給付，
自亦不符勞工保險條例第20條之規定而得請領死亡給付。被上訴
人否准上訴人所請死亡給付，於法洵無違誤。上訴人雖稱被保險
人罹患癌症之發生並非短期所能形成云云，並提出行政院衛生署
豐原醫院92年9月18日診斷證明書、詹氏診所92年4月30日診斷證
明書與診療記錄單、永德堂中醫診所92年4月30日診斷書及財團
法人恩主公醫院93年3月30日乙種診斷證明書等為證。然如前所
述，詹氏診所92年4月30日診斷證明書與診療記錄單，及永德堂
中醫診所92年4月30日診斷書，乃被上訴人否准上訴人所請死亡
給付之處分作成時已詳為斟酌，認為不能為有利於上訴人之憑據
，原審認為適當外；行政院衛生署豐原醫院92年9月18日診斷證
明書，載以「病人（江基山）因上述原因（急性膽囊炎、糖尿病
）自87.6.14至87.6.19於本院住院治療6日，並於87.6.19轉院」
等語，亦無法證明被保險人係因死亡同一疾病（食道癌及癌症惡
性病質）住院或門診診療；至於財團法人恩主公醫院93年3月30
日乙種診斷證明書，載以「病人（江基山）因上述原因（糖尿病
、急性支氣管炎、急性結膜炎、齟齒、疑似胃炎）在本院門診治
療過，於民國89年6月3日因食道或胃有異物感及餐後嘔吐，曾至
腸胃科門診就診，病歷中有安排胃鏡檢查，但並無胃鏡報告」等
語，除其診斷病因－糖尿病、急性支氣管炎、急性結膜炎、齟齒
、疑似胃炎，並非被保險人死亡同一疾病（食道癌及癌症惡性病
質）外，被保險人「因食道或胃有異物感及餐後嘔吐，曾至腸胃
科門診就診」之時間－89年6月3日，亦在其89年2月19日退保之
後，無法證明被保險人於保險有效期間有因死亡同一疾病（食道
癌及癌症惡性病質）住院或門診診療，因此被保險人之死亡，並
無勞工保險條例第20條之適用。上訴人所舉監理會86年9月17日
（86）保監審字第579號審議審定，並非法院判例，無法拘束原
審依法所為之判斷，自難比附援引作為本件亦應准予死亡給付之
論據。綜上所述，被上訴人核定不予給付被保險人死亡給付，並
無違誤，審議審定及訴願決定遞予維持，俱無不合，因將上訴人
之訴駁回。
上訴意旨略謂：依行政院勞工委員會87年4月30日台（87）勞保
二字第017789號函釋，只要保險效力停止後1年內，因同一傷病
致死亡即符合勞工保險條例第20條規定，該函釋明顯從寬解釋。
本件事發89年應有該函釋之適用，只要被保險人於加保有效期間
，因傷病門診診療，於保險效力停止後1年內，因同一傷病致殘
或死亡即符合勞工保險條例第20條規定，即只要符合停保前以「
同一傷病」看診，停保後1年內因同一疾病致殘或死亡即可，不
須嚴格如原判決所要求「於保險效力停止後，連續請領傷病給付
或住院診療給付」之要件。對此主管機關所為之解釋，原審法院
不可逕予排斥不用，如不予適用，亦應表示其合法適當見解。原
判決未適用上開函釋，且未說明其未適用之見解，逕自從嚴解釋
以為判決依據，明顯違背司法院釋字第137號解釋意旨，而有判
決適用法規不當之違法。關於因果關係之探究，須藉助專業鑑定
，但原審未依職權，請專家鑑定，而僅以書面資料自行判斷，有
背司法實務慣例，不符經驗法則。被上訴人僅提示89年2月19日
被保險人退保前之就醫紀錄，並未提出89年2月19日被保險人退
保後4個月，即89年6月14日身體惡化，乃至89年11月1日發生死
亡之就醫紀錄。如果原審調取榮總就醫紀錄，即可判斷於89年6
月14日被保險人被檢測確定患食道癌時癌腫瘤有多大？擴散有多
廣？係癌症第幾期？此皆可賴專業予以鑑定而判斷，但原審僅依
退保前就醫資料予以判定，有悖論理及經驗法則。又原審以上訴
人所提行政院衛生署豐原醫院92年9月18日診斷證明書、詹氏診
所92年4月30日診斷證明書、永德堂中醫診所92年4月30日診斷書
、恩主公醫院93年3月30日診斷證明書之書面未記載食道癌就醫
紀錄，認定保險效力停止前並無同一死亡之就診紀錄。惟其不察
，依一般就醫經驗，癌症並非如外傷一眼即可看穿，且初期症狀
亦不明顯，若非切片檢測，實無法正確判斷。僅憑該等紀錄，依
經驗法則，實無法判斷發生食道癌之原因是否在保險效力前即不
存在。原審未依退保後之就醫紀錄，請專家判斷，而僅依書面記
載予以判斷，有悖經驗法則云云。
本院查：行政院勞工委員會87年4月30日(87)台勞保二字第01778
9號函略以：有關勞保被保險人於加保有效期間因傷病門診診療
，於保險效力停止之日起1年內因同一傷病致殘廢或死亡，得依
勞工保險條例第20條規定核發殘廢或死亡給付，並自函示之日起
適用。上開函釋，旨在解釋被保險人在保險有效期間，有因傷病
門診診療者，於保險效力停止之日起1年內因同一傷病致殘廢或
死亡，得核發殘廢或死亡給付。本件原處分、監理會審定書及訴
願決定均引用上開函釋，認為上訴人申請被保險人江基山之死亡
給付並無勞工保險條例第20條及上開函釋之適用，原判決未適用
該函釋，自無違法可言。上訴人主張原判決未適用該函釋，亦未
說明其未適用之見解，明顯違背司法院釋字第137號解釋意旨，
有判決適用法規不當之違法云云，殊無足採。次依勞工保險條例
第20條規定：「被保險人在保險有效期間所發生之傷病事故，於
保險效力停止後，必須連續請領傷病給付或住院診療給付者，1
年內仍可享有該項保險給付之權利；．．．」「被保險人依前項
規定連續請領保險給付期間內，因同一傷病及其引起之疾病致殘
廢或死亡者，仍得請領殘廢給付或死亡給付。其非因病癒而經保
險人自設或特約醫院同意出院後，在保險效力停止之日起1年內
，因同一傷病及其引起之疾病致殘廢或死亡者亦同。」上開規定
，已指明被保險人須因與保險有效期間所發生之同一傷病事故，
或因同一傷病及其引起之疾病而死亡，方得請領死亡給付。至於
被保險人是否因同一傷病，或其所引起之疾病而死亡，核屬事實
認定問題，原審法院就案內所有證據，依法調查，本於所得之心
證，分別取捨而為事實之判斷，苟於證據法則無所違背，尚難指
為違法。原判決以被保險人係於89年2月19日退保，嗣於同年11
月1日因罹患食道癌及癌症惡性病質死亡，其死亡之保險事故，
未發生在保險有效期間內，自不符勞工保險條例第19條第1項之
規定。經審酌卷內所查得被保險人自87年1月1日至89年2月19日
保險有效期間就醫紀錄，均無被保險人因死亡同一疾病（食道癌
及癌症惡性病質）住院或門診診療之紀錄，且上訴人亦未舉證證
明被保險人曾因「食道癌及癌症惡性病質」向被上訴人連續請領
傷病給付或住院診療給付，自亦不符勞工保險條例第20條之規定
，被上訴人否准上訴人所請死亡給付，於法洵無違誤，因將上訴
人之訴駁回，經核原審認定之事實，並無違背論理法則或經驗法
則。上訴論旨，無非對於原審取捨證據、認定事實之職權行使事
項，任加爭執，並就原判決業已論駁之理由，指摘原判決有違背
法令情事，核其上訴難認有理由，應予駁回。
據上論結，本件上訴為無理由，爰依行政訴訟法第255條第1項、
第98條第3項前段、第104條、民事訴訟法第85條第1項前段，判
決如主文。
中    華    民    國    95    年    10    月    12    日
                  第二庭審判長法  官  廖  政  雄
                              法  官  鍾  耀  光
                              法  官  姜  仁  脩
                              法  官  王  德  麟
                              法  官  黃  清  光
以  上  正  本  證  明  與  原  本  無  異
中    華    民    國    95    年    10    月    12    日
                              書記官  蘇  金  全


司法院資訊處製作；財團法人民間司法改革基金會備份。
